【裁判字號】    99,訴,287
【裁判日期】    990430
【裁判案由】    確認債權不存在等
【裁判全文】
臺灣臺南地方法院民事判決               99年度訴字第287號
原      告  甲○○
被      告  京城商業銀行股份有限公司
法定代理人  丙○○
訴訟代理人  乙○○
上列當事人間請求確認債權不存在事件，經本院於民國99年4月
19日言詞辯論終結，判決如下：
    主      文
原告之訴駁回。
訴訟費用由原告負擔。
    事實及理由
一、原告起訴主張：
  (一)原告之父陳文正於民國85年間向被告之前身臺南區中小企業
    銀行借款新臺幣（下同）80萬元及70萬元；另擔任訴外人陳
    勃翰（即原告之兄）中期擔保放款150萬元之連帶保證人，
    及訴外人陳金碖（即原告之妹）中期擔保放款540萬元之連
    帶保證人。俟陳文正於95年2月26日死亡，被告於96年8月1
    日聲請對陳文正之繼承人強制執行，經本院民事執行處96年
    執字第52265號扣押原告於京城銀行新市分行之存款207,791
    元及原告個人名下坐落於台南縣下營鄉之不動產三筆。因當
    時原告處於身體病痛及經濟狀況不佳之雙重壓力下，被告又
    表示若原告不繳款，就要拍賣上開三筆土地及貸款之房屋，
    原告出於無奈，只好同意與被告進行協調，並於96年10月2
    日與被告簽訂還款切結書，約定提供原告所有之下營鄉○○
    段753、759、760三筆土地予被告設定抵押權，並分期還款
    ，自96年10月起至106年9月止，共分120期，於每月16日前
    至少償還15,000元，合計還款達180萬元後，免除繼承上述
    各筆貸款之主、保債務責任。原告自96年10月起開始繳款至
    98年11月，其中除97年有數月生病未繳外，其餘每月均有繳
    款15000元，嗣後原告實已無力再為繳納。
  (二)按98年6月10日公布之民法繼承編施行法第1條之3第4項規定
    ：「繼承在民法繼承編中華民國98年5月22日修正施行前開
    始，繼承人因不可歸責於己之事由或未同居共財者，於繼承
    開始時無法知悉繼承債務之存在，致未能於修正施行前之法
    定期間為限定或拋棄繼承，且由其繼續履行繼承債務顯失公
    平者，於修正施行後，以所得遺產為限，負清償責任。」，
    是繼承人只就所繼承遺產之範圍內，對被繼承人之債務負清
    償責任。原告於67年即已搬至新市自行居住，另組家庭，根
    本不知被繼承人陳文正有向被告借款及擔任連帶保證人一事
    ，此有戶籍謄本為證。原告因未與被繼承人陳文正同居共財
    ，且不可歸責於己之事由，致未能於繼承開始時知悉繼承債
    務之存在，亦無法於法定期間內辦理限定或拋棄繼承，故如
    命原告履行被繼承人陳文正繼承債務，即屬顯失公平，而得
    以所得遺產為限，負清償責任。
  (三)又被告對原告之債權中，有兩項為原告之父陳文正為第三人
    陳勃翰、陳金碖擔任連帶保證人，依新修正之民法繼承編施
    行法第1條之3第2項規定：「繼承在民法繼承編中華民國九
    十八年五月二十二日修正施行前開始，繼承人對於繼承開始
    以前已發生代負履行責任之保證契約債務，由其繼續履行債
    務顯失公平者，以所得遺產為限，負清償責任。」是以，由
    原告負擔此債務，亦有失公平。
  (四)從而，依民法繼承編施行法第1條之3第2項、第4項規定，原
    告對被告，僅以所得遺產為限，負清償責任，而被繼承人陳
    文正留有遺產土地數筆及房屋一棟，被告應不得對原告之固
    有財產為強制執行，而應以陳文正遺產為限求償，爰依民法
    繼承編施行法第1條之3第2項、第4項及民事訴訟法第247條
    第1項規定，請求確認兩造96年10月所簽立之還款切結書中
    被告對原告之180萬元債權不存在。
  (五)聲明：
   1.請求確認被告對原告180萬元債權不存在。
   2.訴訟費用由被告負擔。
二、被告抗辯：
  (一)原告於96年10月2日向被告聲請自願承接並承諾清償訴外人
    陳文正於被告處之主債務與保證債務，立有還款切結書，訴
    外人陳文正所負之主債務及保證債務明細如下：
    1.85年6月14日向被告借得80萬元及90萬元。
    2.84年7月23日為訴外人陳勃翰之連帶保證人，向被告借得1
      50萬元。
    3.85年3月13日為訴外人陳金碖之連帶保證人，向被告借得
      540萬元。
    被告對原告之債權，係因原告自願承接並承諾清償上述4筆
    債務，而非原告所主張之繼承關係，自無民法繼承編施行法
    第1條之3之適用，且繼承人依修正施行前之規定已清償之債
    務，不得請求返還，法亦有明文。是本件無民法繼承編施行
    法第1條之3規定之適用，原告顯有誤會。就原告出具與被告
    之「還款切結書」，原告係自願承接訴外人陳文正之債務，
    被告對原告之債權確係存在，原告請求確認債權不存在，顯
    無理由。
  (二)聲明：
    1.原告之訴駁回。
    2.訴訟費用由原告負擔。
三、按確認法律關係之訴，非原告有即受確認判決之法律上利益
    ，不得提起，民事訴訟法第247條第1項前段著有規定；所謂
    非原告有即受確認判決之法律上利益者，係指法律關係之存
    否不明確，原告主觀上認其在法律上之地位有不安之狀態存
    在，且此種不安之狀態，能以確認判決將之除去者而言，若
    縱經法院判決確認，亦不能除去其不安之狀態者，即難認有
    受確認判決之法律上利益（最高法院52年台上字第1240號判
    例意旨參照）。本件原告主張依新增定之民法繼承編施行法
    第1條之3規定，其繼承之債務及保證債務應以繼承之遺產為
    限，是請求確認兩造間之180萬元債權不存在，然為被告所
    否認，使原告在法律之地位有不安定狀態存在，有即受判決
    之法律上利益，原告提起本件確認之訴，應屬有據。
四、本件兩造所不爭執之事實在於：
  (一)訴外人陳文正於95年2月26日死亡，繼承人有陳勃翰、陳士
    容、陳金碖及原告等四人，遺產有房屋一棟及土地12筆。（
    卷5－6頁遺產稅課稅資料參考清單、7頁戶籍謄本、22頁陳
    文正財產歸屬清單、26頁繼承系統表）
  (二)被告於96年8月3日持本院南院慶93執南字第33392號債權憑
    證向本院聲請強制執行陳勃翰、陳士容、陳金碖及原告等四
    人之財產，經本院民事執行處以96年執字第52265號執行命
    令扣押原告存款及不動產，嗣後因原告與被告協議還款方案
    ，被告撤回執行。（本院96年執字第52265號卷、卷39頁債
    權憑證）
  (三)原告於96年10月2日與被告簽訂還款切結書，約定由原告提
    供其所有之台南縣下營鄉○○段753、759及760地號三筆土
    地設定抵押權，設定金額為216萬元，原告自96年10月至106
    年9月止，分120期（月），於每月16日前至少償還被告15,
    000元，合計還款180萬元後，請求免除繼承各筆貸款之主保
    債務責任。（卷10頁還款切結書）
五、本件兩造所爭執者，在於系爭債務是否有民法繼承編施行法
    第1條之3規定之適用？
  (一)按民法第1148條第1項規定：「繼承人自繼承開始時，除本
    法另有規定外，承受被繼承人財產上之一切權利、義務。但
    權利、義務專屬於被繼承人本身者，不在此限。」而97年1
    月2日民法第1148條增定第2項規定：「繼承人對於繼承開始
    後，始發生代負履行責任之保證契約債務，以因繼承所得之
    遺產為限，負清償責任。」其立法理由為：「被繼承人之保
    證契約債務，與被繼承人之一般債務相同，均為繼承之標的
    ，其保證債務如於被繼承人生前即已發生代負履行責任，則
    被繼承人死亡時，其繼承人除主張限定繼承或拋棄繼承外，
    應依第一項規定概括承受；至於被繼承人死亡後始發生代負
    履行之保證契約債務，雖亦為繼承之標的，惟因係於被繼承
    人死亡後始發生，繼承人於繼承時無法預知，以致不能確實
    主張權益，故不宜由繼承人負無限制的清償責任，爰增訂第
    二項規定，明定繼承人對於繼承開始後始發生代負履行責任
    之保證契約債務，僅以所得遺產為限，負清償責任。」，依
    此，本件原告之被繼承人陳文正係95年2月26日死亡，然其
    擔任主債務人陳勃翰、陳金碖之連帶保證人所生之保證債務
    ，於陳文正身故前即已發生，有被告提出之單帳明細帳卡可
    參（卷55頁以下），而原告於陳文正死亡後，並未拋棄或限
    定繼承，依本條立法理由前段，原告應繼承陳文正遺留之債
    務及保證債務。
  (二)另民法第1148條第2項規定於98年6月10日再次修正：「繼承
    人對於被繼承人之債務，以因繼承所得遺產為限，負清償責
    任。」其修正理由為：「．．．二、現行民法繼承編係以概
    括繼承為原則，並另設限定繼承及拋棄繼承制度。97年1 月
    2日修正公布之第1153條第2項復增訂法定限定責任之規定，
    惟僅適用於繼承人為無行為能力人或限制行為能力人之情形
    ，故繼承人如為完全行為能力人，若不清楚被繼承人生前之
    債權債務情形，或不欲繼承時，必須於知悉得繼承之時起三
    個月內向法院辦理限定繼承或拋棄繼承，否則將概括承受被
    繼承人之財產上一切權利、義務。鑑於社會上時有繼承人因
    不知法律而未於法定期間內辦理限定繼承或拋棄繼承，以致
    背負繼承債務，影響其生計，為解決此種不合理之現象，爰
    增訂第二項規定，明定繼承人原則上依第一項規定承受被繼
    承人財產上之一切權利、義務，惟對於被繼承人之債務，僅
    須以因繼承所得遺產為限，負清償責任，以避免繼承人因概
    括承受被繼承人之生前債務而桎梏終生。三、原條文第二項
    有關繼承人對於繼承開始後，始發生代負履行責任之保證契
    約債務僅負有限責任之規定，已為本次修正條文第二項繼承
    人均僅負有限責任之規定所涵括，爰予刪除。」。依此修正
    之立法理由，係因繼承人繼承時不知法律未於法定期間辦理
    限定或拋棄繼承，背負繼承債務，影響生計，乃再度放寬，
    包括被繼承人所有債務，均以繼承遺產為限，負清償責任。
  (三)然本件之繼承及繼承債務發生之時間，均於上開法律修正前
    ，該民法第1148條第2項之修正可否溯及既往？民法繼承編
    施行法第1條之3，定有過渡條款，其第2項規定：「繼承在
    民法繼承編中華民國98年5月22日修正施行前開始，繼承人
    對於繼承開始以前已發生代負履行責任之保證契約債務，由
    其繼續履行債務顯失公平者，以所得遺產為限，負清償責任
    。」，其第4項規定：「繼承在民法繼承編中華民國98年5月
    22日修正施行前開始，繼承人因不可歸責於己之事由或未同
    居共財者，於繼承開始時無法知悉繼承債務之存在，致未能
    於修正施行前之法定期間為限定或拋棄繼承，且由其繼續履
    行債務顯失公平者，於修正施行後，以所得遺產為限，負清
    償責任。」是原告據此請求確認其與被告間之180萬元債權
    債務關係不存在。然查：
    1.按和解有使當事人所拋棄之權利消滅及使當事人取得和解
      契約所定明權利之效力，民法第737條定有明文；又和解
      ，如當事人以他種之法律關係或以單純無因性之債務約束
      等，替代原有之法律關係而成立者，為屬於創設性之和解
      ；倘以原來而明確之法律關係為基礎而成立者，則屬認定
      性之和解。以原來明確之法律關係為基礎而成立之和解，
      僅有認定效力，債權人非不得依原來之法律關係，訴請債
      務人給付，祇法院不得為與和解結果相反之認定而已（最
       高法院88年度台上字第143號判決意旨參照）。
    2.本件被告抗辯原告已於96年10月2日與被告訂立「還款切
      結書」，已非原告主張之繼承關係，無民法繼承編施行法
      之適用等情。經查，被告提出由原告簽立之「還款切結書
      」，係就被繼承人陳文正向被告借款150萬元、陳文正擔
      任陳勃翰中期擔保放款150萬元之連帶保證人、陳文正擔
      任陳金碖中期擔保放款540萬元之連帶保證人，約定：「
      ．．．今就不足清償之債務償還乙事，立書人（即繼承人
        ）自願承接前開債務清償之責任，並承諾還款條件如下
      ：．．．二、．．．(1)立書人（即原告）於簽署本還款切
      結書之同時，同意提供台南縣下營鄉○○段753、759、76
      0地號三筆土地不動產予貴行（即被告）設定第一順位抵
      押權，．．．(2)立書人同意除經台南地方法院96執正字第
      52265號扣押命令所扣押之款項外，．．．於每月16日前
      至少償還15,000元，合計還款達180萬元後，請求免除繼
      承上述各筆貸款之主、保債務責任。」（卷17頁參照）。
    3.依此約定，可知是項「還款切結書」係根據被繼承人陳文
      正生前之借款及保證債務，由原告承諾分期還款180萬元
      而免除原告大部分之繼承債務，足見被告就原告繼承之借
      款及保證債務讓步，應屬民法之和解契約，除以原來之繼
      承債務為基礎外，原告並另提供不動產設定抵押權，依前
      揭說明，本件「還款切結書」應具有和解之效力，且以原
      告原來之繼承債務為基礎，並另以他種法律關係即設定抵
      押權來擔保原繼承債務，而兼有創設性和解之性質。
    4.又民法繼承編施行法第1條之3第2項、第4項規定，係對民
      法第1148條第2項修法採限定繼承原則，對修法前所繼承
      之債務及保證契約債務，為減輕繼承人負擔而採溯及適用
      。此項修正為法律效力「不真正溯及」規定，亦即對繼續
      性法律關係於新法生效後，以將來之法律效果規定，連結
      部分屬於過去的構成要件事實，與法律修正後將其規範效
      果完全延伸至法律公布前已完成事件及權利之「真正溯及
      」者不同。法律效力採「不真正溯及」規定，仍應重視法
      律安定性及信賴保護原則。因之，本條項之增定特別規定
      「繼續履行債務關係顯失公平」，該「顯失公平」要件基
      於法律安定性及信賴保護，應採嚴格解釋，以平衡法律修
      正前後受利益與受不利益當事人立場。經查本件原告於96
      年10年2日簽立還款切結書，係因原告所有之土地經本院
      96年度執字第52265號查封，嗣後兩造協議由原告每月償
      還15,000元，被告並提供台南縣下營鄉○○段753、759、
      760地號土地為抵押權標的，被告聲請撤回執行等情，兩
      造均不爭執，並經調閱上開執行卷查核明確（執行卷96年
      10月2日撤回執行筆錄參照）。而原告原應繼承之債務含
      本金、利息、違約金，經被告計算至99年4月份止，約有
      795萬多元，有被告提出之計算表可參（卷51頁），依兩
      造當時之協議，原告僅需分期清償至總額180萬元即可免
      除其他債務，並免遭即受強制執行之不利益，而原告每月
      負擔之數額為15,000元，原告之前已持續繳款至98年11月
      17 日，有被告提出之呆帳明細帳卡可參（卷57頁），是
      認該還款切結書並未造成原告之嚴重負擔，而達到難以維
      持生計之地步，衡量法律安定性及原告依還款切結書提供
      土地設定抵押權並持續繳款等情，難認原告有何繼續履行
      債務顯失公平情事。
六、綜上所述，本件原告雖主張依民法繼承編施行法第1條之3第
    2項、第4項，就繼承編所採限定繼承原則，就施行前繼承人
    繼承之債務顯失公平者，於本件應有適用云云，然本件兩造
    於被繼承人死亡後，就繼承債務簽訂還款切結書，並提供原
    告所有不動產設定抵押權，並不符合施行法第1條之3第2項
    、第4項所定「顯失公平」之要件，原告請求確認被告依還
    款切結書對原告之180萬元債務不存在，為無理由，不應准
    許。
七、結論：本件原告之訴為無理由，依民事訴訟法第78條，判決
    如主文。
中    華    民    國    99    年    4     月    30    日
                  民事第一庭    法    官  蔡孟珊
以上正本證明與原本無異。
如對本判決上訴，須於判決送達後20日內向本院提出上訴狀，並
依民事訴訟法第77條之16繳交上訴費用。
中    華    民    國    99    年    4     月    30    日
                                書 記 官  吳幸芳

司法院資訊處製作；財團法人民間司法改革基金會備份。
